臺灣花蓮地方法院民事判決
111年度訴字第19號
原      告  劉貴宏  
訴訟代理人  黃愛美  
被      告  賴劭筠  
訴訟代理人  賴淳良律師
            黃子寧律師
            胡孟郁律師
上列當事人間請求損害賠償事件，本院於民國111年6月7日言詞
辯論終結，判決如下：
    主  文
被告應給付原告新臺幣50,000元及自民國111年1月12日起至清償
日止，按年息百分之五計算之利息。
原告其餘之訴駁回。
訴訟費用由被告負擔百分之2，餘由原告負擔。
本判決主文第一項得假執行。但被告如以新臺幣50,000元為原告
預供擔保，得免為假執行。
原告其餘假執行之聲請駁回。
    事實及理由
一、原告起訴主張：原告於民國109年4月29日收受本院109年度
    原訴字第11號案件判決書（下稱系爭案件），為原告全部敗
    訴之判決，被告於109年5月12日受財團法人法律扶助基金會
    （下稱法扶）派為原告辦理系爭案件上訴代理人，而被告於
    109年5月14日以訴訟代理人名義為原告聲明上訴（下稱系爭
    上訴），然於受委任時，未告知原告要繳納多少裁判費，亦
    未要原告先繳納裁判費，否則會被駁回上訴；且原告亦曾數
    度詢問被告還有何需要準備，然被告均未告知要先繳納裁判
    費，迄109年6月5日被告通知原告要繳納裁判費時，卻發現
    法院已以上訴有委任訴訟代理人而未繳納裁判費為由，逕予
    駁回。嗣經抗告、再審均遭駁回，而原告名下土地更因系爭
    案件遭查封，即將拍賣。且就系爭案件，原告有足夠的證據
    證明一定可獲得勝訴判決。是以，系爭案件因被告過失，未
    於聲明上訴時即時繳納裁判費而遭法院駁回，致原告受有新
    臺幣（下同）1,300,000元之債務不履行損害、人格權損害2
    47,000元、再審費及相關裁判費用110,812元、要支付給第
    三人的和解金50,000元、因出庭之薪資損失309,500元。爰
    依律師法第33條、民法第544條、184條第1項前段、第2項等
    規定，擇一請求判命被告賠償損害。並聲明：被告應給付原
    告2,017,312元及自109年6月2日起至清償日止，按年息百分
    之5計算之利息。願供擔保，請准宣告假執行。
二、被告則以：原告委由配偶到事務所辦理法扶委託，被告於受
    委任隔日即具委任狀及聲明上訴狀於109年5月14日聲明上訴
    ，而原告在起訴書的時序表也記載5月14日當天被告確實有
    告知原告要繳納裁判費、所需文件、事證，並告知如果沒有
    錢，可以補充中低收入戶證明文件以聲請訴訟救助。且被告
    既係受法扶指派，只能依照法扶的規定，以訴訟代理人的地
    位，代原告上訴。且被告於上訴後，隨即屢次電話告知要求
    原告配偶籌措上訴費用或中低收入戶證明文件，以符合上訴
    要件，否則會被法院裁定駁回上訴，但原告配偶即原告訴訟
    代理人黃愛美均推稱原告臥病在床，身無分文，也沒有中低
    收入戶證明文件，必須等到若干時日後領錢，才可以繳納，
    而且又稱不知道案情，必須詢問本人，此亦與原告所提時序
    表110年6月10日原告才領錢之情相合。110年6月5日再度電
    告黃愛美應儘速籌措上訴費用，但黃愛美仍告以沒有錢繳納
    ，也未準備聲請訴訟救助所需文件。但110年6月5日經本院
    裁定駁回上訴，被告立即連絡原告，黃愛美才再次到所，被
    告告知可以提起抗告，但需要繳納抗告費用，黃愛美仍表示
    沒錢，故由被告代墊抗告費用1,000元，並聲明抗告。原告
    時序表記載沒有告知駁回上訴並非實情。且被告告知黃愛美
    應儘速繳納裁判費，黃愛美是否有如實轉告原告，不得而知
    。嗣黃愛美於110年6月11日才繳足上訴裁判費，被告方補具
    上訴理由狀並用前開費用補繳上訴費。又原告及黃愛美在法
    院已進行過很多案件，自應了解不繳納裁判費，會受不利判
    決結果。況原告雖主張因前述原因受有同訴訟標的之1,300,
    000元損害，但前開金額非預期利益，不得請求之；精神損
    害部分，原告之主張沒有請求權基礎；支出訴訟費用部分，
    也無任何單據，也非該案訴訟費用支出等語置辯。並聲明：
    ㈠原告之訴駁回。㈡如受不利判決，願供擔保，請准宣告免為
    假執行。
三、就被告有於110年5月13日因法扶指派受原告委任、受委任時
    即已面告原告訴訟代理人黃愛美需繳納上訴費用、本院109
    年度原訴字第11號判決已告確定等情，有原告起訴狀所附時
    序表為證（見本院卷21頁），且為兩造所不爭執，是此部份
    之事實，應已足堪認定。
四、至原告認被告應賠償其損害2,017,312元之主張，則為被告
    所否認，並以前詞置辯。是本件之爭點厥為：被告是否有過
    失而應就原告之損害負賠償責任？
　㈠按如受扶助人須預納訴訟費用，扶助律師應依法律扶助法第6
    3條規定向法院聲請訴訟救助。次按經分會准許法律扶助之
    無資力者，其於訴訟或非訟程序中，向法院聲請訴訟救助時
    ，除顯無理由者外，應准予訴訟救助，不受民事訴訟法第一
    百零八條規定之限制。又按受任人處理委任事務，應依委任
    人之指示，並與處理自己事務為同一之注意，其受有報酬者
    ，應以善良管理人之注意為之；受任人因處理委任事務有過
    失，或因逾越權限之行為所生之損害，對於委任人應負賠償
    之責。法扶律師辦理扶助案件應行注意事項第18條（下稱系
    爭注意事項）、法律扶助法第63條、民法第535條、第544條
    分別定有明文。
　㈡查就系爭上訴案件，被告係受有報酬之受任人，揆諸前揭虧
    定，自應就其委任事務之執行，負善良管理人注意義務。而
    被告受委任時雖有告知原告應繳納訴訟費用，然依前開法條
    規定，被告當於上訴時一併代上訴人聲請訴訟救助，是被告
    於聲明上訴時，未一併聲請訴訟救助，自有未按前揭規定執
    行業務之過失。而按最高法院108年度台抗字第42號裁定意
    旨所揭，雖因原告具原住民身分未經法扶為資力審查，向法
    院聲請訴訟救助時，仍須經法院審查資力，而有提交中、低
    收入戶證明之必要。惟前開資料之繳交，雖未隨聲請狀一併
    提交法院，然亦非不可待法院命補正後，再行提交，故顯無
    礙於本件訴訟救助聲請之提出，併予敘明。
　㈢次查，被告雖有前述未提出訴訟救助聲請之過失，然與原告
    是否能證明被告有如其所述之其他過失行為，或其所受各項
    損害間，與被告之行為是否具備相當因果關係而得主張侵權
    行為損害賠償，仍不無疑問，爰就原告各項主張，分述如下
    ：
　⒈按當事人主張有利於己之事實者，就其事實有舉證之責任，
    民事訴訟法第277條前段定有明文。查就原告主張被告未告
    知繳納裁判費會遭駁回，而原告於110年5月15日就已將低收
    入戶、訴訟救助相關文件交給被告等情，為對原告有利之事
    實，揆諸前揭法條，自應由原告舉證。惟原告至本院言詞辯
    論終結時，皆未能舉證以實其說，是此部份之主張，並不可
    採。
　⒉而就原告主張因系爭上訴遭駁回，而受有如其所主張之損失
    等情，雖原告未能舉證證明被告有如上述之過失行為，然本
    院仍分就原告各項請求分述如下：
　⑴就1,300,000元債務不履行損害部分，原告主張其備有相當證
    據，故若上訴一定能獲致勝訴判決云云；惟查，訴訟之勝敗
    ，並無絕對，判決之金額亦不一定係全有全無，當不可將系
    爭案件之訴訟標的金額視為原告所受損害或預期之利益，故
    原告此部份之主張，並無可採。
　⑵至247,000元精神損害部分，原告並未具體指明其有何人格權
    受損之情，且細譯原告所提請求權基礎及所述原因事實，均
    為純粹經濟上損失，與精神損害需人格權受侵害方能請求之
    要件未合，自不得據此請求之。
　⑶至訴訟費用損失110,812元部分，原告並未提出任何證據以實
    其說，且訴訟費用之支出亦無從歸咎於被告，是其僅空言泛
    稱有此部份之損失云云，本院自難為有利於其之認定。
　⑷至開庭薪資損失309,500元部分，因到庭參與訴訟係當事人之
    義務，自不得將此責任歸於被告，是此部份之請求，亦無所
    據。
　⑸和解金50,000元部分，係原告於他案與訴外人之協議，尚與
    被告無涉是此部份之請求，自不可採。
　⒊準此，被告雖有未依系爭注意事項、法律扶助法相關規定，
    上訴時為原告聲請訴訟救助之執行業務上疏失，然此等疏失
    ，與原告所主張之各項損害間，並無相當因果關係，原告以
    侵權行為為請求權基礎之主張，自無所據。
　㈣被告就委任事務之處理因未代原告於上訴時一併聲請訴訟救
    助而有過失，應賠償原告50,000元
　⒈按當事人已證明受有損害而不能證明其數額或證明顯有重大
    困難者，法院應審酌一切情況，依所得心證定其數額，民事
    訴訟法第222條第2項分別定有明文。
　⒉查兩造間因法扶之指派有委任關係，且被告係受有報酬之受
    任人等情，為兩造所不爭執。而被告未於上訴時一併聲請訴
    訟救助，於業務之執行上有過失等情，業已如前所述。而本
    件中原告雖未能證明其具體受損之金額，然確實因被告未代
    其聲請訴訟救助而受有未獲致訴訟救助之損害，本院爰依民
    事訴訟法第222條第2項，酌定原告所受損害為50,000元。
五、末按給付無確定期限者，債務人於債權人得請求給付時，經
    其催告而未為給付，自受催告時起，負遲延責任。其經債權
    人起訴而送達訴狀，或依督促程序送達支付命令，或為其他
    相類之行為者，與催告有同一之效力；遲延之債務，以支付
    金錢為標的者，債權人得請求依法定利率計算之遲延利息；
    應付利息之債務，其利率未經約定，亦無法律可據者，週年
    利率為5％，民法第229條第2項、第233條第1項前段及第203
    條分別定有明文。查原告請求被告給付如主文第一項所示金
    額，為無確定期限、亦無另為約定利率之債務，又係以支付
    金錢為標的，依上開規定，原告併請求被告給付自起訴狀繕
    本送達翌日（111年1月12日，卷82-3頁）起至清償日止之法
    定遲延利息，併予准許。
六、從而，原告依民法第544條請求被告給付50,000元及利息，
    為有理由，應予准許。逾此部份之主張，則無理由，應予駁
    回。
七、本判決所命被告給付之金額未逾50萬元，原告勝訴部分，爰
    依民事訴訟法第389條第1項第5款規定，依職權宣告假執行
    ；又被告陳明願供擔保請准聲請宣告免為假執行，核無不合
    ，爰酌定相當之擔保金額，予以准許。至原告敗訴部分，其
    假執行之聲請失所附麗，應予駁回。
八、本件事證已臻明確，兩造其餘主張及攻擊防禦方法與證據，
    經本院斟酌後，與本件判決結果已不生影響，故不一一論列
    ，附此敘明。
九、訴訟費用負擔之依據：民事訴訟法第79條。
中　　華　　民　　國　　111 　年　　6　 　月　　24  　日
                  民事第二庭  審判長法　官  李可文　
　　　　　　　　　                  法　官  林敬展
　　　　　　　　　　　　　　　　　　法　官  蔡培元
以上正本係照原本作成。
如對本判決上訴，須於判決送達後20日內向本院提出上訴狀。
如委任律師提起上訴者，應一併繳納上訴審裁判費。
中　　華　　民　　國　　111 　年　　6 　　月　　24　　日
                    　　            書記官　謝佩真